【裁判字號】    99,消債更,161
【裁判日期】    990713
【裁判案由】    更生事件
【裁判全文】
臺灣板橋地方法院民事裁定          99年度消債更字第161號
聲  請  人  甲○○
上列當事人因消費者債務清理事件聲請更生，本院裁定如下：
    主  文
聲請駁回。
聲請費用新臺幣壹仟元由聲請人負擔。
    理  由
一、按債務人對於金融機構因消費借貸、自用住宅借款、信用卡
    或現金卡契約而負債務，在聲請更生或清算前，應提出債權
    人清冊，以書面向最大債權金融機構請求協商債務清償方案
    並表明共同協商之意旨，消費者債務清理條例（下或稱本條
    例）第151條第1項定有明文。而消費者債務清理條例所定之
    前置協商程序，其立法目的係因債務人對於金融機構因消費
    借貸、自用住宅借款、信用卡或現金卡契約而負債務，其法
    律關係較單純明確，金融機構並已訂有債務協商機制，使債
    務人與多數債權人間能利用法院程序外解決之協商機制而自
    主解決其債務，如能協商成立，債務人或不須依本條例聲請
    更生或清算，可疏減法院負擔，有效分配司法資源，遂採行
    協商前置主義。申言之，債務人須盡己之力與最大債權金融
    機構謀求自主性的協議清償債務方案，若債務人於衡酌己身
    清償資力，提出符合正當性及合理性之清償計畫，卻不被最
    大債權金融機構所接受時，債務人自得求助於法院，選擇向
    法院聲請更生或清算。反之，若債務人僅徒具形式提出協商
    聲請，而不以積極態度謀求解決清償債務方案；或事後又撤
    回協商之聲請；或債務人所提出之債務清償方案與其清償資
    力不具相當性與合理性時，亦即在衡量債務人之負債原因、
    經濟收入情況、通常生活必要性之支出等客觀情狀後，債務
    人提出之清償計畫，並不符合比例原則之要求時，自不能認
    債務人已充分踐行法律所要求之協商程序；否則，若不問債
    務人之清償資力如何，概命最大債權金融機構必須接受清償
    條件，即難謂否符合法律所定前置協商之精神。
二、本件聲請意旨略為：聲請人積欠債權銀行總金額為新臺幣（
    下同）1,292,411 元，有不能清償債務之虞，前已提出債權
    人清冊，依本條例第151條第1項規定以書面向最大債權金融
    機構荷蘭銀行申請前置協商債務清償方案，經荷蘭銀行提出
    分63期、每期還款24,500元之協商方案，聲請人實無力負擔
    ，因而協商破裂，聲請人提出願每月清償5,000 元，至清償
    全部債務為止之更生方案，爰聲請鈞院裁定更生等語。
三、經查：
(一)聲請人於提出本件更生之聲請前，曾向最大債權金融機構荷
    蘭銀行表明協商之意思，有聲請人提出前置協商不成立通知
    書可證。是聲請人據以聲請更生，本院自應綜合聲請人目前
    全部收支及財產狀況，評估是否已不能維持符合人性尊嚴之
    最基本生活條件，而有「不能清償債務或有不能清償之虞」
    之情事。
(二)就聲請人工作收入之清償能力言：
    依消費者債務清理條例第3 條規定，債務人不能清償債務或
    有不能清償之虞者，得依本條例所定更生或清算程序，清理
    其債務。本條例所謂之「不能清償債務或有不能清償之虞者
    」，係指債務人欠缺清償能力，對於已屆清償期，且已受請
    求之債務之全部或主要部分，客觀上可預見其為一般且繼續
    的不能清償之財產狀態之謂。又清償能力係由財產、信用、
    勞力三者構成，雖無足夠財產，如有良好之信用、優良之技
    術或持續不斷之勞力，即屬有清償債務之可能。依聲請人所
    提出之財產及收支狀況說明書之記載，聲請人每月平均薪資
    為68,182元，又聲請人為民國63年出生，現年36歲，依勞動
    基準法第65條規定，計算至其法定退休年齡65歲為止，其尚
    有29年之工作能力，則聲請人重新調整消費習慣撙節開銷，
    尚非無清償債務之可能。
(三)就債務人日常生活之支出而言：
 1、再按消費者債務清理條例之立法目的，係為使不幸陷入經濟
    困境之人得以清理債務、重建生活，並在清理過程中能保有
    符合人性尊嚴之最低基本生活，而非維持債務人過去慣常之
    寬逸生活，是於評估債務人是否有「不能清償或不能清償之
    虞」時，並非由聲請人任意主張其基本生活費用之數額，否
    則將造成揮霍無度以致清償能力降低，反而易使更生程序無
    從進行。而聲請人既已負債大於資產，本應較一般人更節約
    支出撙節開銷，蓋消債條例所定債務清理程序之立法精神，
    係重新檢視消費行為樽節支出，故聲請人既已有不能清償之
    事由，生活消費程度自應受有限制，每月生活開支，自不能
    與一般人等量齊觀或仍過著與往昔相同之奢侈生活；除有絕
    對必要性支出之外，自當縮衣節食，刻苦生活、優先誠實履
    行清償債務之責。
 2、依行政院主計處公佈之99年度臺北縣每人每月最低生活費用
    為10,972元，該最低生活費用即包括食、衣、住、行等費用
    在內，聲請人既已有負債在身，本應較一般人更節約支出，
    節省開銷，不得隨意支出，聲請人於財產及收支狀況說明書
    中記載每月支出須扶養父母及子女共四人，聲請人之父母是
    否不能維持生活而有需聲請人扶養之事實，聲請人未提出任
    何證明以實其說，且未提出確有支出扶養費之相關證明文件
    ，本院自無從判斷聲請人是否確有如其主張有扶養父母之事
    實；又計算對未成年子女扶養費用之支出應依上開行政院主
    計處所公佈99年度臺北縣每人每月最低生活費用10,792元為
    標準，不得任由聲請人為隨意主張，且應與配偶共同分擔對
    未成年子女之扶養費用始為公允，然依聲請人財產及收支狀
    況說明書所載伙食、教育、醫療費、勞健保費等皆以包含未
    成年子女之支出在內計算而出，其對未成年子女之扶養費用
    已超過聲請人所應負擔之10,792元甚鉅，對於超過10,792元
    部份，不能認作聲請人每月應負擔之生活必要費用。
 3、綜上所述，依聲請人收入狀況及工作能力，與其所負債務金
    額狀況，聲請人如勤勞刻苦生活，將上述非屬日常生活必需
    支出之費用省下，重新檢視消費行為撙節支出，最大債權機
    構荷蘭銀行所提議之協商條件即分63期，按月還款24,500元
    之協商方案，顯在聲請人清償能力範圍之內，聲請人即有清
    償之可能。
四、據上所述，本件聲請人並不具備不能清償債務之法定要件，
    雖其主張已踐行前置協商程序，並提出前置協商不成立通知
    書為證，惟依前揭說明，本件更生之聲請，於法尚有未合，
    自應裁定駁回之。爰依消費者債務清理條例第8 條、第15條
    ，民事訴訟法第95條、第78條，裁定如主文。至於，聲請人
    應再度本於消費者債務清理條例之理立法精神，重新檢視消
    費生活習慣，節約支出撙節開銷，重新向最大債權金融機構
    提出協商，若確有實質協商而不成立之情形，且釋明確有不
    能清償債務之情事後，始得再向法院提出更生或清算之聲請
    ，並予敘明之。
中    華    民    國    99    年    7    月    13    日
                  民事第二庭法  官  鍾啟煌
上為正本係照原本作成。
如不服本裁定，應於裁定送達後10日內，以書狀向本院提出抗告
，並繳納抗告費新臺幣1,000 元。
中    華    民    國    99    年    7    月    13    日
                            書記官  張國仁

司法院資訊處製作；財團法人民間司法改革基金會備份。
